---
lang: pt-BR
title: "Resolução Avaliação 3"
subtitle: "Introdução à Ciência de Dados - 2026/1 <br> Mestrado Profissional em Administração"
author: "Paulo Aragão Daldegan"
date: 2026-06-25
date-format: long
title-block-banner: "#27445C"
format:
  html:
    embed-resources: true
    toc: true
execute:
  echo: true
  warning: false
  message: false
editor: source
---


```{r}
#| label: setup
#| echo: true

# configura a exibição de números
options(digits = 3, scipen = 99)

# Carrega os pacotes necessários
library(here) # para usar caminhos relativos de arquivos
library(tidyverse)  # Inclui readr, dplyr, tidyr, ggplot2, etc.
```



# Questão 1 


**a)** 

```{r}
# caminhos relativos dos arquivos CSV
instituicoes_financeiras_csv <- here("data/raw/instituicoes_financeiras.csv")
indicadores_contabeis_csv <- here("data/raw/indicadores_contabeis.csv")
carteira_credito_csv <- here("data/raw/carteira_credito.csv")

# importacao dos arquivos CSV
instituicoes_financeiras <- read_csv(instituicoes_financeiras_csv)
indicadores_contabeis <- read_csv(indicadores_contabeis_csv)
carteira_credito <- read_csv(carteira_credito_csv)

# pipeline para combinar as 3 tabelas
dados_financeiros <- indicadores_contabeis |>
  # primeiro join: adiciona a carteira de credito
  left_join(carteira_credito, by = c("id_instituicao", "ano")) |>
  # segundo join: adiciona o cadastro das instituicoes
  left_join(instituicoes_financeiras, by = "id_instituicao")

# verifica a estrutura dos dados combinados
glimpse(dados_financeiros)

# exibe as 10 primeiras linhas
head(dados_financeiros, n = 10)
```




**b)** 

```{r}
# resumo por instituicao
resumo_instituicoes <- dados_financeiros |>
  # cria o indicador de rentabilidade
  mutate(roa = resultado_liquido / ativo_total) |>
  # agrupa pelo codigo e pelo nome da instituicao
  group_by(id_instituicao, nome_instituicao) |>
  # calcula as médias agrupadas do periodo 
  summarise(
    media_ativo_total = mean(ativo_total, na.rm = TRUE),
    media_carteira_credito = mean(carteira_credito, na.rm = TRUE),
    media_inadimplencia = mean(inadimplencia, na.rm = TRUE),
    roa_medio = mean(roa, na.rm = TRUE)
  ) |>
  # seleciona as variaveis finais
  select(id_instituicao, nome_instituicao, media_ativo_total, media_carteira_credito, media_inadimplencia, roa_medio)

# verifica a estrutura do resumo
glimpse(resumo_instituicoes)

# exibe as 10 primeiras linhas
head(resumo_instituicoes, n = 10)
```





# Questão 2 


**a.** 
A distinção se dá em que na maioria das pesquisas, os pesquisadores procuram obter estimativas pontuais e o grau de incerteza associado ao "fenômeno" de interesse, para em cima disso, tirarem suas conclusões e indicarem implementações de novas políticas, principalmente na area econômica. Nesses casos, saber a siginificância estatística para saber se rejeita a hipótese nula pode não ser relevante.Além disso, * não basta um valor-p pequeno, deve existir contexto científico, crenças anteriores (priori) e qualidade do estudo. Olhar apenas para as estrelas de significância ignora o tamanho do efeito, precisão e contexto, não sendo tão relevante para uma análise efetiva dos dados.


**b.** 
Segundo o autor, uma apresentação de estimativas e incertezas para uma tomada de decisão é relevante a estimativa pontual acompanhada de alguma medida de incerteza desta estimativa, além de avaliação de robustez e questões de identificação, sendo a divulgação de teste de hipóteses e valores p irrelevantes.

Quando se trata de testes de hipótese, como hipótese de renda permanente, eficiência de mercados, etc; valores p podem ser úteis para avaliar se os dados disponíveis fornecem evidências claras contra essas teorias. A decisão consiste em saber se determinada questão científica merece investigação 
adicional, sendo diferente de serem usadas para tomar decisões.

Para o p-hacking, pode-se realizar de estudos de replicação para  investigar quais decisões metodológicas foram tomadas durante o processo que levou ao resultado estatisticamente significativo. Além disso, reduzir a ênfase nos valores-p pode reduzir a sua frequência. Em alguns contextos, pode ser feito o registro prévio de um plano de pré-análise, especificando como os dados serão analisados.





